最　高　行　政　法　院　判　決
　　　　　　　　　　　　　　　　　　 96年度判字第01299號
上　訴　人　建坤實業社
代　表　人　甲○○
訴訟代理人　丁○○
被 上訴 人　宜蘭縣政府
代　表　人　乙○○
被 上訴 人　經濟部水利署
代　表　人　丙○○
上列當事人間因採取土石事件，上訴人對於中華民國94年10月26
日臺北高等行政法院94年度訴字第00201號判決，提起上訴，本
院判決如下：
　　主  文
上訴駁回。
上訴審訴訟費用由上訴人負擔。
　　理  由
一、上訴人係合夥組織，於民國（下同）93年3月22日檢附土石
    採取申請書及使用河川許可申請書，申請於宜蘭縣三星鄉○
    ○○段八王圍小段第234、234-34地號等2筆中央管河川蘭陽
    溪河川區域內私有土地採取土石，因攸關河川地使用許可部
    分，被上訴人宜蘭縣政府爰邀請被上訴人經濟部水利署共同
    會勘，經被上訴人經濟部水利署審查後，乃以93年5月28日
    水授一管字第09350024420號函復被上訴人宜蘭縣政府，以
    本申請案位於中央管河川蘭陽溪河川區域內，依現行河川管
    理辦法第41條規定，管理機關應於河川治理計畫目標下許可
    採取土石，並以穩定河床，不影響水流流向為其前提，視河
    床地形變遷、通水斷面及其他因素，分段劃定土石可採區及
    許可採取使用之優先順序，報經其主管機關核定公告之。因
    該河川並未依上開規定規劃公告可採區，爰礙難受理土石採
    取之河川地使用許可申請，被上訴人宜蘭縣政府爰以93年6
    月7日府工水字第0930070041號函上訴人以未經被上訴人經
    濟部水利署許可使用，不予受理其採石申請，上訴人不服，
    提起訴願，遭決定駁回，提起行政訴訟，經原審94年度訴字
    第00201號判決（下稱原判決）駁回後，遂提起本件上訴。
二、本件上訴人於原審起訴主張：（一）依河川管理辦法第41條
    規定之文意，並無如被上訴人經濟部水利署之原處分函之擴
    張解釋有「非可採區」、「禁採區」及「非經公告」即不得
    採取土石之明確規定，而為不符合授權目的的因素所為消極
    性裁量；經濟部訴願決定亦未就此點予以衡平之裁量。現況
    事實是被上訴人懈怠其應作為之職責，全省各河川僅公告花
    蓮溪、秀姑巒溪及屏東荖農溪一區塊十餘公頃範圍，其餘各
    地付諸闕如，以管理機關尚未規劃或劃定作業（怠於執行職
    務）為由，擴充法律授權所無之限制，以上訴人不符程序法
    規定部分不同意河川地使用而逕予駁回，並未就實體部分為
    審查，其懈怠法律授權可裁量之職責莫此為甚。（二）再依
    同辦法第30條之規定，可知被上訴人僅得於管理計畫報經核
    准後，始得有依據「不得辦理新案許可」，反之被上訴人不
    得於「尚未劃定」或在「劃定中」有「礙難受理申請」之作
    為，從被上訴人之處分函內可知系爭之河川「尚未劃定」，
    亦即被上訴人之「礙難受理申請」之處分於法無據，而經濟
    部訴願審議委員會亦未就此點予以衡平之裁量。再從同辦法
    第27條第2項末段之規定觀之，縱然被上訴人同意上訴人之
    申請案與將來核定計畫或有不符，也應俟使用期限屆滿後始
    得變更，是故本申請案之核准及善後於「河川管理辦法」中
    都有明文規定。復次依同辦法第54條之規定，被上訴人應依
    據本法條規定辦理先行核發本申請案之許可自屬有據。（三
    ）被上訴人於為原處分時，未依行政程序法第102條之規定
    給予上訴人陳述意見之機會，其原處分違法已至為明確，而
    經濟部訴願決定亦未就此點予以衡平裁量等語，求為判決撤
    銷原處分（其中經濟部水利署原處分關於上訴人部分）及訴
    願決定，並命被上訴人經濟部水利署核發系爭宜蘭縣三星鄉
    ○○○段八王圍小段第234、234-34地號土地河川使用許可
    書及命被上訴人宜蘭縣政府核發系爭宜蘭縣三星鄉○○○段
    八王圍小段第234、234-34地號土地土石採取許可證。
三、被上訴人宜蘭縣政府則以：被上訴人宜蘭縣政府原認本件應
    適用土石採取法第10條第1項第5款而不予受理，惟據經濟部
    93年12月30日經訴字第09306233740號訴願決定書認為應適
    用土石採取法第10條第1項第4款之規定，則被上訴人原處分
    固有瑕疵，惟此部分適用第4款之結果，仍應不受理處分，
    其結果並無二致，應認瑕疵已補正。本件申請土地皆為私有
    土地，上訴人雖已取得土地所有人同意書，僅得證明原先有
    土地使用之權源，非謂原先即取得使用河川許可。上訴人自
    始均未取得使用河川許可書，無論適用土石採取法第10條第
    1項第4款或第5款，均屬書件不齊全，被上訴人依法為不受
    理處分，應無違誤等語，資為抗辯。
四、被上訴人經濟部水利署則以：基於河川環境維護及防洪之管
    理立場，河川區域內雖得於不妨礙河川防護前提下劃定土石
    可採區，唯並非每一條河川或河段均需事先劃定，以供應採
    石，即無上訴人所稱怠於執行其為應作為之事實，本件因上
    訴人申請使用河川地採取土石之地點並未公告土石可採區，
    被上訴人爰據以函復不予受理，並無不當。另本申請案地點
    既未劃定公告土石可採區，即應不予受理，何來依同辦法第
    54條規定先行核發附停止條件之許可處分之依據，故上訴人
    所述，實不可採。又行政程序法關於陳述意見之規定的適用
    ，係以「行政機關作成限制或剝奪人民自由或權利之行政處
    分」為其前提要件，本件係人民申請作成授益處分之行政程
    序，自無該條規定之適用等語，資為抗辯。
五、原審斟酌全辯論意旨及調查證據結果，以：上訴人檢附土石
    採取申請書及使用河川許可申請書，申請於宜蘭縣三星鄉○
    ○○段八王圍小段234、234-34地號等2筆中央管河川蘭陽溪
    河川區域內私有土地採取土石，被上訴人宜蘭縣政府收件後
    ，依土石採取法第8條規定，檢同申請書圖件，邀請被上訴
    人經濟部水利署共同會勘，被上訴人經濟部水利署審查後，
    以上訴人申請採取土石地點係位於中央管河川蘭陽溪河川區
    域內，該流域尚未經公告為可採區，依現行河川管理辦法第
    41條規定，於尚未劃定可採區及非可採區並報經主管機關核
    定公告前，礙難受理本件上訴人使用河川許可之申請，乃將
    申請書件退還被上訴人宜蘭縣政府，被上訴人宜蘭縣政府以
    上訴人使用河川許可之申請既未獲許可，遂依土石採取法第
    10條第1項規定函復不予受理，即被上訴人經濟部水利署及
    宜蘭縣政府就上訴人使用河川許可申請及土石採取申請，依
    序所為礙難受理及不受理之處分，並由被上訴人宜蘭縣政府
    一併送達上訴人，自無不合。至於上訴人訴稱：被上訴人經
    濟部水利署未依河川管理辦法第41條規定，劃定土石可採區
    及許可採取使用順序，並報請主管機關核定公告，顯然怠於
    執行職務，又二被上訴人未予上訴人陳述意見機會，所為否
    准申請處分，違反行政程序法第102條規定云云。查河川管
    理辦法第41條訂定之目的，係因河川治理計畫乃藉由工程手
    段，以達成取用河川水土資源並減少洪水肆虐所造成之災害
    ，故宜有妥善完整規劃，始能畢其功於一役，為避免不符合
    河川治理目標，影響河防安全，並為增加通水斷面及穩定河
    床，河川管理機關應有計畫性、整體性許可採取土石，任意
    許可核准採取土石，並不利於河川整體規劃，故依該條許可
    採取土石之範圍應以主管機關在河川治理計畫目標下核定公
    告之土石可採區為限，且基於河川環境維護及防洪之管理立
    場，河川區域內雖得於不妨礙河川防護前提下劃定土石可採
    區，惟並非每條河川或河段均需事先畫劃定，以供採取土石
    ，又本件被上訴人否准上訴人申請作成授益處分，核與行政
    程序法第102條係就行政機關作成限制或剝奪人民自由或權
    利前應給予人民陳述意見機會之規定情形有別，自無該條之
    適用餘地，上訴人所訴，洵不足採，是以原處分於法並無違
    誤，乃判決駁回上訴人在原審之訴。
六、上訴人上訴意旨略謂：河川管理辦法第41條並未有「未經公
    告」或「尚未公告」而可「不予受理」之規定，且河川公地
    申請使用許可，於河川管理辦法第32條第1、2項規定，僅列
    舉明定「逾期不補正或補正不完備者」及「未領勘或不符規
    定時」駁回其申請案，本件申請案並非河川公地且無上述之
    情節，故原審及被上訴人等有違水利法及河川管理辦法之立
    法意旨，其適用法規顯有不當。又，本件土地為河川區域內
    之私有土地，附存於其上之土石並非無主物，其土地所有權
    人亦受憲法第15條財產權之保障，享有適當之自由處分權。
    河川管理辦法第41條第1項之規定，若可如原審及被上訴人
    等之解釋方式所引用，則該法條已違反中央法規標準法第6
    條之規定，其剝奪人民財產權之違法至為明確等語。
七、本院按「河川內之土石採取，由直轄市、縣（市）主管機關
    併同土石採取及使用河川申請收件後，檢同申請書圖件，邀
    請河川管理機關共同會勘，取得河川管理機關核發使用河川
    許可書後，由直轄市、縣（市）主管機關核辦並轉發之」、
    「申請土石採取許可者，應檢具下列書件，向直轄市、縣（
    市）主管機關為之；書件不齊全者，應不受理：一、申請書
    及申請區域圖。二、規費繳納收據。三、土石採取計畫書圖
    。四、申請土石採取區域之土地所有人、使用人獲管理人之
    同意書或公有土地管理機關准許使用或同意規劃之證明文件
    。其申請採取海域土石者，免附。五、經主管機關指定之其
    他有關文件。」為土石採取法第8條第1項及第10條第1項所
    明定。又按「河川區域內之下列行為應經許可：．．三、採
    取或堆置土石。．．」、「河川整治之規劃與施設、河防安
    全檢查與養護、河川防洪與搶險、河川區域之劃定與核定公
    告、使用管理及其他應遵行事項，由中央主管機關訂定河川
    管理辦法管理之。」水利法第78條之1第3款、第78條之2分
    別定有明文。次按「本辦法所稱河川管理，指下列事項：．
    ．三、土石可採區之劃定。．．」、「。管理機關應於河川
    治理計畫目標下許可採取土石，並以穩定河床，不影響水流
    流向為其前提，視河床地形變遷、通水斷面及其他因素，分
    段劃定土石可採區及許可採取使用之優先順序，報經其主管
    機關核定公告之。」河川管理辦法第3條第3款、第41條亦有
    明定。是以土石可採區由管理機關劃定後，報經其主管機關
    核定公告之，凡未經公告為土石可採區者，其採取土石申請
    ，即不應許可，此為法條文義之當然解釋，上訴人主張「河
    川管理辦法第41條並未有未經公告或尚未公告而可不予受理
    之規定」云云，要無可採。至於上訴人所稱河川公地申請使
    用許可，於河川管理辦法第32條第1、2項規定，僅列舉明定
    「逾期不補正或補正不完備者」及「未領勘或不符規定時」
    駁回其申請案，本件申請案並非河川公地且無上述之情節，
    故原審及被上訴人等有違水利法及河川管理辦法之立法意旨
    ，其適用法規顯有不當一節，查河川管理辦法第31條，係關
    於河川公地同一地點有二人以上申請使用時，其優先順序之
    規定，而第32條第1、2項規定，係關於一般河川使用申請之
    規定，上訴人指第32條為河川公地申請使用許可之規定云云
    ，顯有誤會，其據以主張本件適用法規顯有不當，即無可採
    。末按「土石指礦業法第2條所列各礦以外之土、砂、礫及
    石等天然資源。」、「為合理開發土石資源，維護自然環境
    ，健全管理制度，防止不當土石採取造成相關災害，以達致
    國家永續發展之目的，特制定本法；本法未規定者，適用其
    他法律之規定。」、「採取土石，應依本法取得土石採取許
    可。」土石採取法第4條、第1條、第3條第1項分別定有明文
    ，而在河川區域內採取土石應經許可，復為水利法第78條之
    1第3款所明定，系爭土地雖為河川區域內之私有土地，但上
    開法律基於公共利益，所定對於人民財產權之限制，並不違
    反憲法第15條規定，而河川管理辦法係依據水利法第78條之
    1第3款之授權訂定，關於河川管理之執行性、細節性之規定
    ，並無違反中央法規標準法第6條法律保留之原則，上訴人
    主張該辦法違法云云，亦無可採。上訴人之主張，核屬法律
    上見解之歧異，要難謂為原判決有違背法令之情形。本件上
    訴論旨，仍執前詞，指摘原判決違誤，求予廢棄，難認有理
    由，應予駁回。
據上論結，本件上訴為無理由，爰依行政訴訟法第255條第1項、
第98條第3項前段，判決如主文。
中　　華　　民　　國　　96　　年　　7　　 月　　26　　日
                  第四庭審判長法  官　鍾　耀　光
                              法  官  姜　仁　脩
                              法  官　王　德　麟
                              法  官　黃　清　光
                              法  官　吳　慧　娟
以  上  正  本  證  明  與  原  本  無  異
中　　華　　民　　國　　96　　年　　7　　 月　　26　　日
　　　　　　　　　　　　　　　書記官　阮　桂　芬
